臺灣臺北地方法院刑事判決　　　　　　　　　　　　　九十二年度重訴字第二四號
　　公　訴　人　臺灣臺北地方法院檢察署檢察官
　　被　　　告　丁○○　男　三.
　　指定辯護人　本院公設辯護人　唐禎琪
右列被告因殺人案件，經檢察官提起公訴（九十二年度偵字第一五七一二、一六九八
九號），本院判決如左：
    主  文
丁○○殺人，處有期徒刑拾壹年。
扣案之水果刀壹把沒收。
    事  實
一、丁○○因精神疾病而領有中華民國身心障礙手冊，障礙等級為輕度，丁○○與戊○○、花明樺三人係兄弟關係，花明樺為大哥、丁○○第二、戊○○為老么，丁○○夫妻與戊○○、父親己○○、母親庚○○同住於台北市○○街三一巷六號一
    樓，丁○○於民國九十二年七月十四日下午一時許，因不滿戊○○指摘其妻乙○○全天候開冷氣所費不貲，且沒有錢負擔電費，乃與戊○○在家中發生口角，進
    而互毆，丁○○不敵，在廚房尋覓武器未果，旋外出至臺北市○○街十七巷口之
    便利超商，以新台幣七十元之代價購買非屬管制刀械之水果刀一把，欲返家找戊○○理論，惟戊○○已接受父親己○○及母親庚○○之勸告進入房間不予置理，
    並打電話聯絡花明樺返家，鄰居丙○○則在乙○○電話聯絡下趕來安撫丁○○，
    丁○○始稍平靜，坐在客廳沙發，詎同日下午一時四十五分許，花明樺經戊○○
    以電話通知後返家，剛進大門即在客廳門口詢及發生何事，並向丁○○責罵其妻
    不是，要乙○○出來說明，丁○○因而怒火中燒，明知人體胸部內有心臟、肺臟
    等重要器官，以利刃刺入將因傷及重要器官或流血不止，進而發生死亡之結果，
    有所預見，竟在精神狀態未達心神喪失或精神耗弱之程度下，萌生花明樺死亡亦
    不違背其本意之殺人故意，憤而起身，持所購之水果刀，往花明樺左胸乳房（第
    四肋骨至第六肋骨間）部位，以左上方往右下方、刀背在上、刀鋒在下之刀勢，
    猛刺一刀，造成花明樺受有長六公分、裂寬二公分、深度十五公分直達心臟心肌
    之胸部刺創傷，經緊急送往臺北長庚醫院就醫，仍因出血性休克不治死亡，丁○○當場為警在上址查獲，並扣得其所有供犯罪所用之水果刀一把。
二、案經臺北市政府警察局中山分局報請臺灣臺北地方法院檢察署檢察官偵查起訴。
    理  由
一、訊據被告丁○○固承認於右揭時地因上開原因與戊○○發生口角及肢體衝突後，
    在廚房找不到武器，方外出購買水果刀，復因花明樺責罵其妻乙○○致其很生氣
    ，遂持水果刀朝花明樺衝過去等情不諱，惟否認有何殺人之犯行，辯稱：其沒有
    殺人故意及動機，僅係傷害致死；且其患有精神疾病，已不記得曾持刀刺殺花明
    樺，行為時已達心神喪失或精神耗弱程度；並係自首及正當防衛云云。經查：
（一）右揭事實業據證人戊○○、己○○、庚○○、丙○○、乙○○結證在卷（見本
      院九十二年十二月三日審判筆錄）。並有臺灣臺北地方法院檢察署驗斷書（見
      相驗卷第二十五頁至第二十八頁）、現場照片三張（見九十二年度偵字第一五
      七一二號偵查卷第十九頁）、相驗屍體證明書（見相驗卷第二十頁）、花明樺
      命案現場及相驗照片共四十三張與現場圖一張（見本院卷第十三至三七頁）、
      被告中華民國身心障礙手冊（見九十二年度偵字第一五七一二號偵查卷第二一
      頁）附卷可稽，且有水果刀一把扣案可資佐證。
（二）按刑法上殺人罪與傷害人致死罪之區別，本視加害人有無殺意為斷，被害人所
      受之傷害程度，固不能據為認定有無殺意之唯一標準，但加害人之下手情形如
      何，於審究犯意方面，仍不失為重要參考資料（最高法院二十年非字第一０四
      號判例參照）。被害人花明樺屍體經勘驗後，認左胸乳房部位於第四肋骨至第
      六肋骨間有一條刀創裂傷，自左上方至右下方斜走，長六公分（五公分處轉右
      下約十五度斜走）。刀背創裂在傷口上方，刀鋒創裂在傷口下方，傷口呈梭形
      哆開狀傷口裂寬二公分，傷口裂面平整。傷口下見第四肋間、第五肋骨、第六
      肋間受刀創呈直線切面。上移第五肋骨，見心包膜內血液填充，以棉布吸乾血
      液見心臟心肌受刀創撕裂，以探測棒測其深度達十五公分，心肌裂傷自左上向
      右下斜走，斜走深度已逾過體表裂創下緣之位置，故係以利刃刺創胸部刺創傷
      ，造成出血性休克死亡等情，有臺灣臺北地方法院檢察署驗斷書附卷可稽。而
      胸部尤其左側胸部為人體重要器官心臟、肺臟之所在，以水果刀之利刃戳刺極
      可能造成大量出血及心、肺受損而致死亡，此乃一般人得以預見之結果，被告
      竟持水果刀朝花明樺之左側胸部刺入，傷口深達十五公分，致心臟心肌裂傷，
      且扣案之水果刀刀刃經目視觀察均沾有血跡，刀刃長度亦僅十五公分左右，足
      徵被告用力之猛，業將該水果刀刀刃全部刺入花明樺胸部，對於花明樺將發生
      死亡之結果，顯然有所預見，而不能諉為不知，則被告雖僅猛刺一刀，而非連
      續猛刺，尚難認定其有必致花明樺於死之確定故意，然被告既明知持刀朝花明
      樺左側胸部猛刺之行為將導致花明樺死亡結果，猶持水果刀猛刺一刀，對於花
      明樺因而發生死亡之結果，當不違反其本意，是被告有不確定之殺人故意，至
      為灼然。又被告不否認當日係因戊○○指責其妻乙○○，而與戊○○發生口角
      及肢體衝突，復因在廚房找不到武器方外出購買水果刀，嗣花明樺返家責罵乙○○致其很生氣，遂持水果刀朝花明樺衝過去之事實，則被告既先與證人戊○○因其妻乙○○發生衝突，在廚房找不到武器時，甚至外出購買水果刀，堪認
      其情緒已甚為激動，雖在證人丙○○安撫後已稍為平靜，惟在花明樺返家再次
      責罵其妻乙○○時，被告因而發怒生氣，且因患有精神疾病較易衝動控制力差
      之情況下（尚未達心神喪失或精神耗弱之程度，詳如後述），萌生殺人故意，
      不因被告與花明樺生前相處有無不睦、花明樺是否為發生爭執之當事人及指責
      乙○○之語氣如何而有所影響，被告辯稱並無殺害花明樺之故意及動機，尚無
      可採。
（三）被告自承案發當時有按時於睡前服用治療精神疾病之藥物，只有為去職訓局上
      課而減少服用安眠藥（見本院九十二年十二月二十六日審判筆錄第三四、三六
      頁）。於案發當日即九十二年七月十四日晚上檢察官偵查時供稱：行兇時精神
      狀況很清醒，沒有發病，不是精神病，只有睡眠問題，確定行兇時精神狀況良
      好等語（見相驗卷第二十二頁反面、第二三頁反面）。且於當日警訊、檢察官
      偵訊時對於案發之經過情形陳述甚詳，實難認其行為時之精神狀態，已屬對於
      外界事務全然缺乏知覺、理會及判斷作用，而無自由決定意思能力，或意思能
      力較諸常人顯然減退之情況。另經檢送相關卷證資料將被告送請其長期就醫之
      振興復健醫學中心為精神鑑定，鑑定結果亦為：「依據花員於鑑定當時所陳述
      之資料及犯案筆錄判斷，花員犯案時並無精神症狀干擾，意識處於清醒狀態，
      惟花員衝動控制力差亦缺乏有效的情緒調適方法。綜上所述，花員犯案當時的
      精神狀態，應未達精神耗弱或心神喪失之程度」，此有振興復建醫學中心精神
      狀況鑑定書在卷可稽。雖被告另辯稱：鑑定人之經驗及製作精神鑑定報告結論
      之可信度，尚值懷疑；再振興復健醫學中心精神狀況鑑定書內容因實施精神鑑
      定時未通知被告家屬，且未參酌被告之妻乙○○之證詞，有重大瑕疵；又鑑定
      人辛○○醫師並非被告先前主治醫師，應再傳訊被告主治醫師徐偉雄出庭作證
      。惟鑑定人辛○○醫師到庭接受交互詰問時陳稱：自八十六年到現在都是擔任
      精神專科之醫師，擔任振興醫院精神醫學部主治醫師三年，且在榮總擔任住院
      醫師時，曾接過十多個刑事精神鑑定的案子，在主治大夫之指導下，一起參與
      鑑定，由住院醫師撰寫鑑定報告，再交由主治醫師做最後之確認，所鑑定之案
      件大部分均被法院採納，只有一件係鑑定該案被告心神喪失，但法院仍然判刑
      ，只是刑度判的很輕，而本件鑑定並無住院醫師參與，由他依據被告病歷資料
      、案件卷宗、被告描述來擬稿整理資料，並與精神醫學部主任侯雪珍討論後，
      共同作成鑑定結論。另精神狀況司法鑑定，在鑑定刑事案件時，為避免家屬不
      當之引導，所以必須單獨與被鑑定人來進行，且本件家屬的證言在卷宗筆錄都
      有詳細記載。再徐偉雄醫師固然接觸被告之時間較久，但他係被告遭羈押後唯
      一看過之精神科醫師，對於被告羈押後之精神狀況更為瞭解，並已參考被告先
      前全部病歷，依被告病歷，被告精神症狀是混合妄想、幻覺、缺乏組織性言行
      （指語無倫次、答非所問，或怪異的動作或行為），然依據病歷記載、卷宗及
      他對被告的詢問，沒有任何證據證實被告行為時有幻聽、妄想或無組織性言行
      去影響被告行為，且與人發生衝突在精神醫學界臨床的共識不會讓精神分裂異
      常病患出現病症等語（見本院九十二年十二月二十六日審判筆錄第七至二十八
      頁）。則依鑑定人辛○○醫師所受之教育、訓練及經驗，並無不適任鑑定人之
      情形，亦難僅以鑑定人辛○○醫師曾有一案件之精神鑑定結果未遭法院採納、
      未通知本件家屬到場，即認鑑定結果不可採信。況被告無論於警訊、檢察官偵
      查及本院審理時對於案發過程之陳述，均未提及有何妄想、幻聽之情況，證人
      己○○、庚○○、戊○○、丙○○甚至乙○○之證述亦均未提及被告行為時有
      何缺乏組織性言行情況，堪認被告行為時之精神狀況未達心神喪失或精神耗弱
      之程度，意識仍處於清醒狀態，僅係因精神疾病致其較衝動、控制力差，亦缺
      乏有效情緒調適方法。至被告請求徐偉雄醫師出庭作證乙節，因徐偉雄醫師充
      其量僅能證明被告於案發前之精神狀態及就醫情形，對於被告行為時之精神狀
      態如何並不瞭解，而徐偉雄醫師之問診情形及診斷紀錄業已記載於被告病歷，
      鑑定人辛○○醫師係依據被告先前全部病歷予以判斷鑑定，已如上述，對於徐
      偉雄醫師之診斷情形自已詳加參酌方作成本件鑑定，是本院認無傳喚徐偉雄醫
      師出庭作證之必要。
（四）刑法上之正當防衛，以遇有現在不法之侵害為前提，如不法害尚未發生，即無
      防衛之可言（最高法院二十七年上字第二八七九號判例參照）。依被告之供述
      及證人花明宗、庚○○之證述，花明樺僅係責罵其妻乙○○，並未對被告造成
      任何現時不法之侵害，被告自無就當時之情況主張正當防衛之餘地。
（五）刑法第六十二條之所謂發覺，係指有偵查犯罪職權之公務員已知悉犯罪事實與
      犯罪之人而言，而所謂知悉，固不以確知其為犯罪之人為必要，但必其犯罪事
      實，確實存在，且為該管公務員所確知，始屬相當。如犯罪事實並不存在而懷
      疑其已發生，或雖已發生，而為該管公務員所不知，僅係推測其已發生而與事
      實巧合，均與已發覺之情形有別（最高法院七十五年台上字第一六三四號判例
      參照）。而本件係由證人庚○○向臺北市政府警察局勤務指揮中心報案，稱有
      人持刀在上址殺人，請派警員前往之事實，有臺北市政府警察局中山分局九十
      二年十二月八日北市警中分刑字第０九二六五八六四九００號函所附臺北市政
      府警察局勤務指揮中心受理各類案件記錄單附卷可稽，證人即最先前往處理之
      中山分局長春路派出所員警甲○○結證稱：他在服巡邏勤務，經無線電呼叫上
      址發生殺人案件，乃前往現場處理，是被告家屬先告訴他，被告殺死大哥花明
      樺，他再問被告，被告承認，兇刀是被告父親交給他的等語（見本院九十二年
      十二月二十六日審判筆錄第四至六頁）。堪認本件並非被告主動報警，且被告
      係在有偵查犯罪職權之公務員即證人甲○○已知悉何人犯罪後方承認犯行，與
      刑法第六十二條自首之要件不符。
（六）綜上所述，被告確有殺害花明樺之犯意及行為，案發當時精神狀態亦未達精神
      耗弱或心神喪失之程度，復無正當防衛之阻卻違法事由，且不符合自自之要件
      ，被告所辯，尚無可採信。是本件事證已臻明確，被告犯行洵堪認定，應依法
      論科。
三、核被告所為，係犯刑法第二百七十一條第一項之殺人罪。爰審酌被告與花明樺為
    親兄弟，竟因細故即持刀刺殺花明樺，使花明樺喪失寶貴生命，並造成年邁之父
    母己○○、庚○○及花明樺家屬無可回復之心靈傷痛，惟尚非預謀殺害大哥花明
    樺，且患有精神疾病，行為時精神狀態雖未達心神喪失或精神耗弱之程度，然較
    為衝動、控制力差，亦缺乏有效情緒調適方法，致釀大錯，及其犯罪之動機、目
    的、手段、犯罪時所受之刺激、所生危害之程度、品性、生活狀況、智識程度、
    犯罪後之態度等一切情狀，量處如主文所示之刑，以資懲儆。至公訴人雖請求量
    處被告無期徒刑，然本院審酌上開情狀，認尚無使被告與社會永久隔離之必要，
    而以量處如主文所示之刑為適當，併此敘明。
四、扣案之水果刀一把係被告所有供犯罪所用之物，業據被告供承在卷，爰依刑法第
    三十八條第一項第二款規定沒收。
據上論斷，應依刑事訴訟法第二百九十九條第一項前段、刑法第二百七十一條、第三
十八條第一項第二款，判決如主文。
本案經檢察官呂建興到庭執行職務
中      華      民      國      九十三      年    一    　月　  十四　  日
                                      臺灣臺北地方法院刑事第十一庭
                                          審判長法　官  劉方慈
                                          　　　法　官  林庚棟
　　　                                          法  官  陳容正
右正本證明與原本無異。
如不服本判決，應於判決送達後十日內，向本院提出上訴狀。
      　　　                                    書記官  彭雅慧
中      華      民      國      九十三      年    一      月     十四 　日
附錄本案論罪科刑法條全文
刑法第二百七十一條
殺人者，處死刑、無期徒刑或十年以上有徒刑。
前項之未遂犯罰之。
預備犯第一項之罪者，處二年以下有期徒刑。
